【裁判字號】    96,簡上,170
【裁判日期】    971002
【裁判案由】    返還不當得利
【裁判全文】
臺灣高雄地方法院民事判決             96年度簡上字第170號
上  訴  人  甲○○即孫淑敏
被上訴人    臺灣新光商業銀行股份有限公司
法定代理人  乙○○
訴訟代理人  丁○○
            丙○○
上列當事人間請求返還不當得利事件，上訴人對於民國96年4 月
26日本院95年度雄簡字第9911號第一審判決提起上訴，本院於民
國97年9 月19日言詞辯論終結，判決如下：
    主      文
原判決廢棄。
被上訴人在第一審之訴駁回。
第一、二審訴訟費用由被上訴人負擔。
    事實及理由
一、被上訴人起訴主張：被上訴人於民國93年8 月24日，接獲署
    名上訴人名義者申辦信用卡簡易通信貸款，擬借貸新臺幣（
    下同）200, 000元，並指定匯入上訴人所開立之中國國際商
    業銀行新興分行帳戶內（帳號：00000000000 號，下稱系爭
    帳戶），經被上訴人審核許可後，於93年9 月21日預扣帳務
    管理費6,300 元，將餘款193,700 元如數撥匯至系爭帳戶。
    嗣後，被上訴人始查知上開簡易通信貸款係遭第三人偽冒上
    訴人名義所申請，被上訴人因匯付193,700 元受有損害，上
    訴人則因此受有同額利益，爰依不當得利之法律關係，求為
    判命上訴人應給付193,700 元，及自95年12月16日起至清償
    日止，按年息5%計算之利息。並於本院審理時補稱：當時系
    爭帳戶之開戶，係經中國國際商業銀行依標準作業程序進行
    開戶程序，應確係為上訴人親自前往開戶無誤，被上訴人係
    因信賴中國國際商業銀行之開戶作業始匯款；如上訴人對此
    有所爭執，應由上訴人或中國國際商業銀行進行舉證，否則
    ，將使金融機構之開戶程序喪失意義等語。
二、上訴人則以：系爭帳戶並非伊所申請開立，疑係伊前夫紀宏
    彰偕同不知姓名年籍之女子冒用伊名義所開立，系爭帳戶內
    之款項亦非伊所提領，故伊並無不當得利等語，資為抗辯。
    並於本院審理時補稱：銀行方面自行審核僅為銀行單方面之
    作業，不得作為證據等語。
三、原審經審理結果，為被上訴人勝訴之判決，上訴人不服提起
    上訴，並於本院聲明：(一)原判決廢棄。(二)被上訴人在第一審
    之訴駁回。
四、兩造不爭事項：
    被上訴人於93年9 月21日將193,700 元撥匯至系爭帳戶。
五、兩造爭點：
    系爭帳戶是否係上訴人所開設？上訴人是否因此帳戶匯入前
    揭款項而受有利益？
六、本院之判斷：
（一）按不當得利返還請求權，以無法律上之原因而受利益為其
      成立要件之一，故主張此項請求權成立之原告，應就無法
      律上之原因而受利益之事實，負舉證責任（最高法院77年
      度台上字第1756號判例意旨參照）。
（二）本件系爭帳戶，經本院依上訴人之請求，檢送上訴人與系
      爭帳戶開戶時期相近之各類親筆簽名，包括上訴人所服務
      單位之僱用契約書原本、簽到資料原本、上訴人所申請行
      動電話之服務申請書原本、上訴人住處掛號郵件登記簿原
      本、上訴人向臺灣省合作金庫借款之各項申請資料、上訴
      人於高雄銀行之開戶資料、本院開庭所親書之字跡，與系
      爭帳戶之開戶資料併送法務部調查局鑑定之結果，系爭帳
      戶之開戶資料中有關上訴人簽名之筆跡，與上揭本院所檢
      送上訴人親簽之各類文件上簽名之筆跡，特徵並不相同，
      此有法務部調查局鑑定書附卷可證（見本院卷卷二第29頁
      至31頁）。則系爭帳戶是否確為上訴人所開立並使用，即
      非無疑。
（三）再者，雖依兆豐國際商業銀行新興分函函覆之結果，上訴
      人曾於92年8 月13日自二信四維分社匯入280,682 元，有
      兆豐國際商業銀行新興分行96年10月日（96）兆興字第16
      5 號函附卷可證（見本院卷一第29頁）；然據本院再依職
      權向高雄市第二信用合作社函調上開92年8 月13日匯款申
      請書核閱之結果，與本院上開所函調得在略約同時期上訴
      人之簽名筆跡，明顯不同，僅在匯款姓名欄中記載為「本
      人」，而未留存其他身分證明資料，有高雄市第二信用合
      作社96年9 月26日以高二信業存字第2173號函所檢送之匯
      款申請書（見本院卷一第56、57頁）及上開本院送鑑之資
      料在卷可供比對，是在無其他證據可供調查審酌之情形下
      ，客觀上難認上開匯款確係由上訴人所親為。再參以系爭
      帳戶之消費明細，經本院刑事庭於審理本院95年度易字第
      1416號上訴人所涉犯之刑事案件時予以調閱之結果【見本
      院95年度易字第1416號刑事案件（以下簡稱系爭刑事案件
      ）卷宗院(二)卷第26、27頁】，該帳戶分別於93年5 月24、
      25日、同年9 月14日、22日，曾有於國外提款之紀錄，而
      前開國外提款交易時間，核與上訴人之前夫紀宏彰入出境
      紀錄均相符（93年5 月22至25日、同年9 月12至14日、同
      年9 月18至22日，見系爭刑事案件警卷第93、94頁），反
      觀上訴人則無出境紀錄；另由貸款於93年10月22日核撥至
      該帳戶後，隨即於同日至28日間經紀宏彰提領完畢（有該
      帳戶存款資料明細表1 份、紀宏彰於ATM 提款之監視翻拍
      畫面12張可憑，見系爭刑事案件警卷第9 至20頁、系爭刑
      事案件本院卷院(二)卷第27頁）等情以觀，可見系爭帳戶至
      遲於93年5 間起，即全由紀宏彰支配、使用，且上開匯至
      系爭帳戶之款項，亦遭紀宏彰提領完畢堪予認定。
（四）再佐以依被上訴人所陳，上開簡易通信貸款係遭第三人偽
      冒上訴人名義所申請，既係遭他人冒用上訴人名義申請，
      苟系爭帳戶猶在上訴人之支配及使用中，則冒上訴人名義
      申請前揭通信貸款之人，已無自系爭帳戶中動支該款項之
      可能，當無冒名申請貸款之實益；又如上訴人有與不詳姓
      名之人共同向被上訴人詐領該款項，衡情亦不可能使用或
      授權他人可使用自身之名義，而使自身背負債務，甚或身
      陷詐欺刑責追訴風險之理，益徵系爭帳戶於上訴人遭他人
      冒名申請上揭通信貸款時，應確非置於上訴人之支配及使
      用中，則系爭帳戶中之款項，實質上自非上訴人所有而可
      得使用及動支。則被上訴人縱將前述款項匯入系爭帳戶，
      對上訴人亦無任何利益之可言。
（五）綜上所述，在被上訴人未能提出其他證據足認上訴人因其
      匯款至系爭帳戶，即獲有利益之情形下，其依不當得利之
      法律規定，請求上訴人給付193,700 元及法定遲利息，為
      無理由，應予駁回。原審不察，判命上訴人應如數給付上
      述之本息，實有未當。上訴意旨指摘原判決不當，求予廢
      棄改判，為有理由，自應由本院予以廢棄，並改判如主文
      第2 項所示。
據上論結，本件上訴為有理由，依民事訴訟法第436 條之1 第3
項、第450 條、第78條，判決如主文。
中    華    民    國    97    年    10    月    2     日
            民事第三庭審判長法  官  楊國祥
                            法  官  吳志豪
                            法  官  李怡諄
正本係照原本作成。
本判決不得上訴。
中    華    民    國    97    年    10    月    2     日
                            書記官  陳建琪


司法院資訊處製作；財團法人民間司法改革基金會備份。
